---
title: "Data_8_5_analyse_2_PC_resolutie"
date: "2025-11-24"
output:
  pdf_document:
    latex_engine: xelatex
header-includes:
  - \usepackage{placeins}
  - \usepackage{float}
---

```{r setup, include=FALSE}
knitr::opts_chunk$set(echo = TRUE)
# tinytex wordt gebruikt zodat de output in een PDF format gemaakt wordt. Dit is makkelijker om in te leveren.
if (!tinytex::is_tinytex()) {
  tinytex::install_tinytex()
}
if (!requireNamespace("clustree", quietly = TRUE)) {
    install.packages("clustree")
}
```



```{r loading the library, include=FALSE, echo=FALSE}
#laad de volgende pakketen in. 
library(dplyr)
library(Seurat)
library(patchwork)
library(data.table)
library(ggplot2)
library(ggraph)
library(clustree)
```

### Inleiding

Om meer te weten te komen over de ontwikkeling van de mens, is onderzoek naar embryonale ontwikkeling essentieel. Dit is een complex proces waarbij inzicht in de vele moleculaire mechanismen cruciaal is. De muis is een geschikt modelorganisme vanwege de evolutionaire verwantschap met de mens en het korte ontwikkelingsstadium: binnen drie weken ontwikkelt een embryo zich tot een zelfstandig levende jonge muis. Hierdoor leent de muis zich uitstekend voor onderzoek naar embryonale ontwikkeling.

Een belangrijk onderdeel van de genregulatie wordt gevormd door long non-coding RNA (lncRNA). lncRNA’s zijn RNA-moleculen langer dan 200 basenparen die niet coderen voor eiwitten, maar wel verschillende regulerende functies vervullen binnen de cel. Ze zijn vaak celtype-specifiek en kunnen daardoor dienen als betrouwbare markers voor verschillende celtypes.

In dit onderzoek worden twee pipelines ontwikkeld om nieuwe lncRNA-markers te identificeren uit single-cell RNA-seq (scRNA-seq) data van embryonale ontwikkeling:

1: Een volledige-genen pipeline, waarin alle genen samen worden geclusterd en vervolgens lncRNA-markers worden onderzocht.

2: Een lncRNA-only pipeline, waarbij eerst alleen de lncRNA’s worden geselecteerd, zodat lage-expressie lncRNA’s minder snel worden weggefilterd en beter onderzocht kunnen worden.

De analyses worden uitgevoerd met Seurat. In deze RMarkdown wordt de ruwe data van pipeline 1 geanalyseerd. Eerst wordt de kwaliteit van de cellen beoordeeld aan de hand van verschillende QC-metrics. Op basis van deze resultaten wordt bepaald welke cellen geschikt zijn voor verdere analyses, zoals normalisatie, feature selectie en clustering.

### Doel

Hoofdvraag: Kan een lncRNA-gerichte single-cell RNA-seq pipeline nieuwe, cell-type-specifieke markers identificeren tijdens de embryogenese?

Deelvraag: Hoeveel PC's moeten er meegenomen worden voor vervolganalyse. Wat is de beste resolutie voor het clusteren van de data?

### Hypothese

Er wordt verwacht dat wanneer de clusters te ver geclusterd wordt, de unieke markers overeen komen met de naastliggende markers. 

### Data analyse met Seurat

In deze markdown wordt door middel van Seurat de volgende stappen doorlopen

- Normaliseren van de data

- Feature selectie

- Schalen van de data

- PCA

- Testen aantal PC

- Testen resolutie

### Het inladen van de data
De data wordt inladen als een object. De data uit het onderzoek is al gedownload op de server. Dit is te vinden onder het volgende pad: '/home/data/projecticum/splicing/data/'. Omdat het om hele grote bestanden gaat is er voor gekozen om de data niet nog in het eigen project te zetten. Dit zou onnodig veel ruimte in beslag nemen.

De ruwe data van het onderzoek is te vinden bij de GEO website onder het volgende nummer: GSE176588.

```{R inladen van de data, include=FALSE, echo=FALSE, warning=FALSE, message=FALSE}
# eerst wordt er een pad gemaakt waar de data opgeslagen is op de server.
datadir <- "/home/data/projecticum/splicing/data/"

# object maken van de verschillende type bestanden.
expression_matrix <- ReadMtx(
  feature.column = 1,
  skip.cell = 1,
  skip.feature = 1,
  feature.sep = ",",
  cell.sep = ",",
  mtx = file.path(datadir, "e85_count_matrix.mtx.gz"),
  features = file.path(datadir, "e85_feature_metadata.csv.gz"),
  cells = file.path(datadir, "e85_sample_metadata.csv"), 
)
e85_seuratobject <- CreateSeuratObject(counts = expression_matrix,
                                       project = "mouse_embryo",
                                       min.cells = 3,
                                       min.features = 200)
```

```{r pre-procesing, eval=TRUE, include=FALSE, echo=FALSE, warning=FALSE, message=FALSE}
# Er wordt een extra colom gemaakt om te kijken naar het percentage mitochondriaal RNA (mRNA). 
e85_seuratobject[["percent.mt"]] <- PercentageFeatureSet(e85_seuratobject, pattern = "^mt-")
```

```{r filteren mitochondriaal RNA, warning=FALSE, echo=FALSE, message=FALSE}
# aantal features wat wordt meegenomen is tussen de 200 en 7500. Dit is bepaald aan de hand van de vioolplot. Hierin is te zien dat de meeste waardes hiertussen vallen, maar wel uitfilterd slechte waardes zijn. De maximale aantal features wat wordt meegenomen is best hoog. Hiervoor is gekozen omdat de cellen uit de embryogenese komen. Dit zijn actief delende cellen die veel features produceren. Alle cellen met een mitochondriale waarde boven de 5% worden er ook uit gefilterd. 
e85_seuratobject <- subset(e85_seuratobject, subset = nFeature_RNA > 200 & nFeature_RNA < 7500 & percent.mt < 5 ) 
```

### normaliseren van de data
het normaliseren van de data wordt gedaan door middel van de log methode. deze functie staat standaard op 10.000 ingesteld. 

```{r normaliseren van de data, warning=FALSE, echo=FALSE, message=FALSE, results='hide'}
# de data wordt genormaliseerd met de Log methode. 
e85_seuratobject <- NormalizeData(e85_seuratobject)
```

### feature selectie van de data
Aan de hand van de Elbow plot kan er een schatting gemaakt worden hoeveel PC er meegenomen moeten worden voor het clusteren van de cellen. De schatting is ongeveer rond de 20. Om zeker te weten of dit ook een goede schatting is, wordt er gekeken wat het effect is op het clusteren van verschillende aantallen PC. Voor het testen worden de volgende PC waardes meegenomen: PC 10, PC 20 en PC 30. 
Van elke PC waarde wordt een aparte clustering uitgevoerd. Ook wordt er een lijst van de markers per cluster gemaakt. Van deze lijst worden de top 10 meest significante markers eruit gefilterd. De top 10 van alle clusters worden vergeleken met elkaar. 
Wanneer clusters te ver door geclusterd zijn wordt er verwacht dat deze met marker expressie op elkaar lijken. Er wordt dus gekeken welke markers overeen komen tussen de verschillende clusters en of het wel unieke clusters zijn.

De data moet geselecteerd worden op genen die de meeste variabiliteit tonen. Dit zorgt ervoor dat bij verdere analyses er gefocused wordt op genen die variabel van elkaar zijn. Genen die niet variabel zijn kunnen in verdere analyse juist veel ruis veroorzaken. Deze functie staat standaard ingesteld op 2000 features per dataset. De data wordt weergeven in een VariableFeaturePlot. In de plot staan de top 10 meest variabele genen weergeven. De labels geven de namen van de genen aan in het plot. 

```{r feature selectie van de data, warning=FALSE, echo=FALSE, message=FALSE}
e85_seuratobject <- FindVariableFeatures(e85_seuratobject, selection.method = "vst", nfeatures = 2000)
```

### schalen van de data
De functie zorgt ervoor dat de data vergelijkbaar wordt op de schaal en het gemiddelde. Dit zorgt ervoor dat de data beter verwerkt wordt bij verdere analyse zoals bij de PCA. Hierdoor wordt voorkomen dat genen die veel tot expressie komen niet overheersen. De schaal is ten opzichte van 0 en de genen kunnen positief of negatief zijn. 

```{r scaling van de data, echo=FALSE, message=FALSE, warning=FALSE}
all.genes <- rownames(e85_seuratobject)
e85_seuratobject <- ScaleData(e85_seuratobject, features = all.genes)
```

```{r PCA, message=FALSE, echo=FALSE, warning=FALSE, message=FALSE}
# bij de eerste stap maakt Seurat een lijst voor de meest positieve en negatieve genen ten opzichte van de rest van de dataset. 
e85_seuratobject <- RunPCA(e85_seuratobject, features = VariableFeatures(object = e85_seuratobject))
```

Clusters worden gebaseerd op de PCA waardes. Dit zijn correlaties tussen cellen die met de genexpressie op elkaar lijken. om te bepalen hoeveel van de PC's we mee nemen wordt er een ElbowPlot van de PC's gemaakt.

```{r dimentie bepalen van dataset, echo=FALSE, message=FALSE, warning=FALSE, fig.cap="Elbowplot met 40 PC mee genomen", fig.align='center', fig.pos='H'}
# elbowplot laat de verschillende dimenties zien. Hiermee kan je kiezen hoeveel dimenties je mee wilt nemen voor volgende analyses. 
ElbowPlot(e85_seuratobject, ndims = 40)
```

Om meer te kunnen zeggen hoeveel PC's er meegenomen moeten worden, worden er verschillende hoeveelheden gestest. Aan de hand van de Elbowplot gaan we de volgende hoeveelheden PC's testen: 10 PC, 20 PC en 30 PC. De resultaten worden geclusterd en er word gekeken welke markers per cluster tot expressie komen. Hiervan wordt de top 10 variabele markers per cluster meegenomen. Tussen de top 10 wordt er gekeken of er markers tussen verschillende clusters overeenkomen. Wanneer dit het geval is kan dit betekenen dat er clusters zijn die te ver door geclusterd zijn en eigenlijk behoren tot 1 cluster. 
De stappen zijn uitgevoerd in het volgende script: 
'/lncRNA_sc_splice/seurat/scripts/Lijstmaken_top_markers_clusters.R'

### resolutie testen
Er waren maar twee genen die in verschillende clusters tot expressie kwamen bij PC 30. Er is voor gekozen om hier mee verder te gaan in de analyse. 
De volgende stap is om de resolutie te testen. Hiervoor zal gebruik gemaakt worden van de functie 'clustree'. Deze functie laat zien hoe de clusters zich ontwikkelen wanneer de resulutie omhoog gaat. Er kan ook aangetoond worden vanaf waar de clusters onstabiel worden. 

```{r resolutie testen met clustree, eval=TRUE, message=FALSE, warning=FALSE, echo=FALSE, results='hide', fig.cap="clustree analyse resulutie van 0 t/m 2 met stappen van 0,25", fig.align='center', fig.pos='H'}
e85_seuratobject_res <- FindNeighbors(e85_seuratobject, dims = 1:30)

e85_seuratobject_res_1 <- FindClusters(e85_seuratobject_res, resolution = seq(0, 2.0, 0.250))


clustree(e85_seuratobject_res_1, prefix = "RNA_snn_res.") + 
  guides(edge_colour = FALSE, edge_alpha = FALSE)

```

### Conclusie
Voor het kiezen van de aantal PC's waren de volgende hoeveelheden meegenomen: 10 PC, 20 PC en 30 PC. Hiervan werd geanalyseerd van alle omstandigheden de top 10 meest variabele genen per cluster. Er werd gekeken of de clusters genen hadden die overlapte en wat dus zou betekenen dat de clusters niet goed gescheiden zijn. 
Bij PC 10 overlapte deze genen: Cldn4-exon in cluster 7 en 9 en Gm14226-exon in cluster 5 en 10.
Bij PC 20 overlapte deze genen: 9030622O22Rik-intron in cluster 10 en 20, Ccn4-exon in cluster 14 en 18, Gm47071-intron in cluster 3 en 15 en Wnt6-exon in cluster 6 en 19.
Bij PC 30 overlapte deze genen: Ccn4-exon in clusters 14 en 19 en Wnt6-exon in clusters 5 en 20. 
Er is dus te zien dat bij 30 PC niet veel genen overlapte tussen clusters. Er is dus gekozen om deze te gebruiken voor vervolganalyse. 
In afbeelding 2 is de analyse te zien met clustree. Bij de resolutie tussen 1.25 en 1.5 is te zien dat er veel clusters overspringen. De clusters bij een resolutie van 1 zien er stabiel eruit. Er is dus voor gekozen om een resolutie van 1 te gebruiken voor vervolganalyse.

### Discussie

