---
title: "Data_8_5_analyse_1_QC"
date: "2025-11-24"
output:
  pdf_document:
    latex_engine: xelatex
header-includes:
  - \usepackage{placeins}
  - \usepackage{float}
---


```{r loading the library, include=FALSE, echo=FALSE}
#laad de volgende pakketen in. 
library(dplyr)
library(Seurat)
library(patchwork)
library(data.table)
library(ggplot2)
```

### Inleiding

Om meer te weten te komen over de ontwikkeling van de mens, is onderzoek naar embryonale ontwikkeling essentieel. Dit is een complex proces waarbij inzicht in de vele moleculaire mechanismen cruciaal is. De muis is een geschikt modelorganisme vanwege de evolutionaire verwantschap met de mens en het korte ontwikkelingsstadium: binnen drie weken ontwikkelt een embryo zich tot een zelfstandig levende jonge muis. Hierdoor leent de muis zich uitstekend voor onderzoek naar embryonale ontwikkeling.

Een belangrijk onderdeel van de genregulatie wordt gevormd door long non-coding RNA (lncRNA). lncRNA’s zijn RNA-moleculen langer dan 200 basenparen die niet coderen voor eiwitten, maar wel verschillende regulerende functies vervullen binnen de cel. Ze zijn vaak celtype-specifiek en kunnen daardoor dienen als betrouwbare markers voor verschillende celtypes.

In dit onderzoek worden twee pipelines ontwikkeld om nieuwe lncRNA-markers te identificeren uit single-cell RNA-seq (scRNA-seq) data van embryonale ontwikkeling:

1: Een volledige-genen pipeline, waarin alle genen samen worden geclusterd en vervolgens lncRNA-markers worden onderzocht.

2: Een lncRNA-only pipeline, waarbij eerst alleen de lncRNA’s worden geselecteerd, zodat lage-expressie lncRNA’s minder snel worden weggefilterd en beter onderzocht kunnen worden.

De analyses worden uitgevoerd met Seurat. In deze RMarkdown wordt de ruwe data van pipeline 1 geanalyseerd. Eerst wordt de kwaliteit van de cellen beoordeeld aan de hand van verschillende QC-metrics. Op basis van deze resultaten wordt bepaald welke cellen geschikt zijn voor verdere analyses, zoals normalisatie, feature selectie en clustering.

### Doel

Hoofdvraag: Kan een lncRNA-gerichte single-cell RNA-seq pipeline nieuwe, cell-type-specifieke markers identificeren tijdens de embryogenese?

Deelvragen: 

- Wat is de kwaliteit van de data bepaald aan de hand van nFeature, nCount en percentage mitochondriaal RNA? 

- Welke filterwaarde van de nFeature, nCount en percentage mitochondriaal RNA moeten toegepast worden voor het opschonen van de data? 

### Hypothese

Er wordt verwacht dat de dataset cellen van lage kwaliteit bevat, zoals doublets en dode cellen. Deze kunnen worden verwijderd door het toepassen van geschikte filterstappen.

## Data analyse met Seurat

In Seurat worden de volgende stappen doorlopen

- inladen van de data

- QC van de data en selecteren van de cellen voor vervolganalyse

### Het inladen van de data

De data wordt inladen als een object. De data uit het onderzoek is al gedownload op de server. Dit is te vinden onder het volgende pad: `/home/data/projecticum/splicing/data/`. Omdat het om hele grote bestanden gaat is er voor gekozen om de data niet nog in het eigen project te zetten. Dit zou onnodig veel ruimte in beslag nemen.

De ruwe data van het onderzoek is te vinden bij de GEO website onder het volgende nummer: GSE176588.

```{R inladen van de data, include=FALSE, echo=FALSE, warning=FALSE, message=FALSE}
# eerst wordt er een pad gemaakt waar de data opgeslagen is op de server.
datadir <- "/home/data/projecticum/splicing/data/"

# object maken van de verschillende type bestanden.
expression_matrix <- ReadMtx(
  feature.column = 1,
  skip.cell = 1,
  skip.feature = 1,
  feature.sep = ",",
  cell.sep = ",",
  mtx = file.path(datadir, "e85_count_matrix.mtx.gz"),
  features = file.path(datadir, "e85_feature_metadata.csv.gz"),
  cells = file.path(datadir, "e85_sample_metadata.csv"), 
)
e85_seuratobject <- CreateSeuratObject(counts = expression_matrix,
                                       project = "mouse_embryo",
                                       min.cells = 3,
                                       min.features = 200)
```

### Pre-procesing en QC van de data

Om de kwaliteit van de ruwe data te bekijken, wordt er o.a. naar de aantal nFeatures, nCount en percentage mitochondriaal RNA. 
Bij de nFeature plot wordt er het totaal aantal features per cel weergeven.
Bij de nCount_RNA plot wordt er gekeken naar het totaal aantal RNA moleculen per cel.
Bij de percent.mt plot wordt er gekeken wat het percentage mitochondiraal RNA per cel is. 

```{r pre-procesing, eval=TRUE, include=FALSE, echo=FALSE, warning=FALSE, message=FALSE}
# Er wordt een extra colom gemaakt om te kijken naar het percentage mitochondriaal RNA (mRNA). 
e85_seuratobject[["percent.mt"]] <- PercentageFeatureSet(e85_seuratobject, pattern = "^mt-")
```

```{r visualiseren ruwe data, eval=TRUE, echo=FALSE, warning=FALSE, message=FALSE, fig.cap="QC ruwe data visualisatie in vioplot van nFeature\\_RNA, nCount\\_RNA en percent.mt", fig.align='center', fig.pos='H'}
# visualiseren van de data door middel van een VlnPlot. 
vlnfeature <- VlnPlot(e85_seuratobject, 
        features = "nFeature_RNA") +
  theme(axis.text.x = element_blank()) + 
  NoLegend() + 
  xlab("E8.5") + 
  ylab("aantal features per cel")


# visualiseren van de data door middel van een VlnPlot. 
vlncount <- VlnPlot(e85_seuratobject, 
        features = "nCount_RNA") +
  theme(axis.text.x = element_blank()) + 
  NoLegend() + 
  xlab("E8.5") + 
  ylab("aantal RNA moleculen per cel")


# visualiseren van de data door middel van een VlnPlot. 
vlnmt <- VlnPlot(e85_seuratobject, 
        features = "percent.mt") +
  theme(axis.text.x = element_blank()) + 
  NoLegend() + 
  xlab("E8.5") + 
  ylab("percentage mitochondriaal RNA")
 
 
vlnfeature | vlncount | vlnmt
```

In afbeelding 1 is te zien dat veel cellen veel features hebben. Dit kan te maken hebben met het celtype. cellen uit de embryomale ontwikkeling zijn actief aan het ontwikkelen en produceren veel verschillende  genen. Het percentage mitochondiraal RNA is niet heel hoog bij de meeste cellen. Een hoog percentage kan duiden op slechte kwaliteit van de cellen. Het grootste gedeelte van de data heeft een goede kwaliteit. 
Om wat meer te kunnen zeggen over de kwaliteit van de cellen, kunnen de verschillende waardes ook tegenover elkaar gezet worden in een FeaturesScatter plot. Hieronder zijn twee van deze plotten zichtbaar waarbij de nCount_RNA tegenover de percent.mt is gezet. In de tweede grafiek zijn de nCount_RNA gezet tegenover de nFeature_RNA. 


```{r pre-procesing visueel maken, eval=TRUE, echo=FALSE, warning=FALSE, message=FALSE, fig.cap="Scatterplot relatie tussen nCount\\_RNA en percent.mt", fig.align='center', fig.pos='H'}
# met een featurescatter kan er gevisulaiseerd worden wat de relatie is tussen verschillende features.
plot1 <- FeatureScatter(e85_seuratobject, feature1 = "nCount_RNA", feature2 = "percent.mt") + 
  NoLegend() + 
  ggtitle("E8.5")
plot2 <- FeatureScatter(e85_seuratobject, feature1 = "nCount_RNA", feature2 = "nFeature_RNA") + 
  NoLegend() + 
  ggtitle("E8.5")
plot1
```



```{r pre-procesing visueel maken 2, eval=TRUE, echo=FALSE, warning=FALSE, message=FALSE, fig.cap="Scatterplot relatie tussen nCount\\_RNA en nFeature\\_RNA", fig.align='center', fig.pos='H'}

plot2

```


Bij figuur 2, waarbij nCount_RNA is uitgezet tegenover percent.mt, wordt gekeken naar de relatie tussen het aantal RNA-moleculen in een cel en het percentage mitochondriaal RNA. Wanneer cellen een hoge nCount_RNA hebben, kan dit betekenen dat er meercellige druppels (doublets) zijn ontstaan tijdens de isolatie. Cellen met een hoog percentage mitochondriaal RNA en een lage nCount_RNA zijn cellen van slechte kwaliteit; deze cellen zijn dood of gaan dood. Cellen met een lage nCount_RNA en een laag percentage mitochondriaal RNA kunnen lege droplets zijn of sequencing-ruis.

In de data die in figuur 2 wordt weergegeven, is te zien dat het grootste deel van de cellen gezond is. Deze cellen hebben een relatief hoge nCount_RNA (maar niet extreem hoog) en een laag percentage mitochondriaal RNA.

Bij figuur 3, waarbij nCount_RNA is uitgezet tegenover nFeature_RNA, wordt gekeken naar de relatie tussen het aantal RNA-moleculen en het aantal unieke genen per cel. Verwacht wordt dat wanneer de nCount_RNA toeneemt, ook de nFeature_RNA toeneemt, wat zichtbaar is als een diagonale lijn. Cellen met een lage nCount_RNA en een lage nFeature_RNA zijn vaak ongezonde of dode cellen. Wanneer de nCount_RNA hoog is maar de nFeature_RNA laag blijft, kan dit wijzen op het veelvuldig sequencen van enkele genen, wat kan duiden op een PCR-bias. Bij een (zeer) hoge nCount_RNA in combinatie met een hoge nFeature_RNA kan sprake zijn van doublets. Gezonde cellen liggen langs de diagonale correlatie tussen nCount_RNA en nFeature_RNA.

In de data die in figuur 3 wordt weergegeven, is deze diagonale correlatie duidelijk zichtbaar. Het grootste deel van de cellen ligt binnen dit verwachte patroon, wat wijst op een overwegend gezonde dataset. Er zijn enkele cellen met een hoge nCount_RNA en een hoge nFeature_RNA zichtbaar, die mogelijk doublets vertegenwoordigen, maar verder zijn er weinig uitschieters die duiden op sequencing-fouten of cellen van lage kwaliteit.

```{r filteren mitochondriaal RNA, warning=FALSE, echo=FALSE, message=FALSE}
# aantal features wat wordt meegenomen is tussen de 200 en 7500. Dit is bepaald aan de hand van de vioolplot. Hierin is te zien dat de meeste waardes hiertussen vallen, maar wel uitfilterd slechte waardes zijn. De maximale aantal features wat wordt meegenomen is best hoog. Hiervoor is gekozen omdat de cellen uit de embryogenese komen. Dit zijn actief delende cellen die veel features produceren. Alle cellen met een mitochondriale waarde boven de 5% worden er ook uit gefilterd. 
e85_seuratobject <- subset(e85_seuratobject, subset = nFeature_RNA > 200 & nFeature_RNA < 7500 & percent.mt < 5 ) 
```

## Conclusie 

De kwaliteit van de cellen is overwegend goed dit is te zien in figuur 2 en figuur 3.

Om de data verder op te schonen worden de volgende filters toegepast: nFeature_RNA > 200 & nFeature_RNA < 7500 en percent.mt <5%. Hiermee worden cellen van lage kwaliteit, zoals dode cellen, lege droplets en mogelijke doublets, verwijderd, terwijl de meerderheid van de gezonde cellen behouden blijft.

## Discussie 

Bij het filteren van de features is gekozen voor nFeature_RNA > 200 en nFeature_RNA < 7500, gebaseerd op figuur 1 waarin het aantal features per cel wordt weergegeven. Omdat er veel verschillende features aanwezig zijn, is de bovengrens relatief hoog ingesteld om te voorkomen dat te veel waardevolle data wordt weggefilterd. Een hogere bovengrens kan leiden tot het meenemen van meercellige druppels bij de isolatie.

Daarnaast zijn alleen cellen meegenomen met een mitochondriaal percentage onder de 5%, omdat de meeste cellen hieraan voldoen. Een hogere grens kan resulteren in het behouden van cellen van slechte kwaliteit, wat de analyse kan verstoren.

Het opschonen van de dataset is belangrijk om betrouwbare clustering uit te kunnen voeren in de volgende analyses. Door slechte kwaliteit cellen en mogelijke doublets te verwijderen, wordt voorkomen dat deze de clustering beïnvloeden en valse groepen creëren. Tegelijk bestaat het risico dat bij te strikte filtering waardevolle cellen of marker-genen worden verwijderd, wat de interpretatie van nieuwe clusters kan beperken. Daarom is het belangrijk om de gefilterde dataset kritisch te evalueren voordat deze voor downstream-analyse wordt gebruikt.

