---
title: "Data_8_5_analyse_5_lncRNA_PC30_R1"
date: "2025-11-24"
output:
  pdf_document:
    latex_engine: xelatex
header-includes:
  - \usepackage{placeins}
  - \usepackage{float}
---


```{r loading the library, include=FALSE, echo=FALSE}
#laad de volgende pakketen in. 
library(dplyr)
library(Seurat)
library(patchwork)
library(data.table)
library(ggplot2)
library(ggraph)
library(here)
library(writexl)
```

### Inleiding

Om meer te weten te komen over de ontwikkeling van de mens, is onderzoek naar embryonale ontwikkeling essentieel. Dit is een complex proces waarbij inzicht in de vele moleculaire mechanismen cruciaal is. De muis is een geschikt modelorganisme vanwege de evolutionaire verwantschap met de mens en het korte ontwikkelingsstadium: binnen drie weken ontwikkelt een embryo zich tot een zelfstandig levende jonge muis. Hierdoor leent de muis zich uitstekend voor onderzoek naar embryonale ontwikkeling.

Een belangrijk onderdeel van de genregulatie wordt gevormd door long non-coding RNA (lncRNA). lncRNA’s zijn RNA-moleculen langer dan 200 basenparen die niet coderen voor eiwitten, maar wel verschillende regulerende functies vervullen binnen de cel. Ze zijn vaak celtype-specifiek en kunnen daardoor dienen als betrouwbare markers voor verschillende celtypes.

In dit onderzoek worden twee pipelines ontwikkeld om nieuwe lncRNA-markers te identificeren uit single-cell RNA-seq (scRNA-seq) data van embryonale ontwikkeling:

1: Een volledige-genen pipeline, waarin alle genen samen worden geclusterd en vervolgens lncRNA-markers worden onderzocht.

2: Een lncRNA-only pipeline, waarbij eerst alleen de lncRNA’s worden geselecteerd, zodat lage-expressie lncRNA’s minder snel worden weggefilterd en beter onderzocht kunnen worden.

De analyses worden uitgevoerd met Seurat. In deze RMarkdown wordt er gekenen welke lncRNA's dienen als markers voor de verkregen clusters uit de Rmakdown: /lncRNA_sc_seq/seurat/Rmarkdown/Data_8_5_analyse_3_cluster_identificatie.Rmd.\

Van de lncRNA markers zal er gekeken worden of er al bekende markers overeen komen met de literatuur, of de cluster identificatie nog steeds overeen komt ten opzichte van de markeridentificatie met alle genen. Hiervoor zal er gekeken worden of de lncRNA makers overeen komen met de literatuur. 

### Doel

Hoofdvraag: Kan een lncRNA-gerichte single-cell RNA-seq pipeline nieuwe, cell-type-specifieke markers identificeren tijdens de embryogenese?

Deelvraag: 

- Komt de clusteridentificatie van de lncRNA markers overeen met de clusteridentificatie met de gecombineerde datatset?

- Welke lncRNA's komen tot expressie?

### Hypothese

Er wordt verwacht dat door mddel van de lncRNA's de cluster identificatie uitgevoerd kan worden met behulp van de literatuur. 

### Data analyse met Seurat

In deze markdown wordt door middel van Seurat de volgende stappen doorlopen:
- 

### Het inladen van de data
De data wordt inladen als een object. De data uit het onderzoek is al gedownload op de server. Dit is te vinden onder het volgende pad: '/home/data/projecticum/splicing/data/'. Omdat het om hele grote bestanden gaat is er voor gekozen om de data niet nog in het eigen project te zetten. Dit zou onnodig veel ruimte in beslag nemen.

De ruwe data van het onderzoek is te vinden bij de GEO website onder het volgende nummer: GSE176588.

```{r ophalen van data, message=FALSE, echo=FALSE, warning=FALSE, include=FALSE}

e85_seuratobject_30_R1_filterd <- readRDS(
  here("seurat", "bewerkte_data", "e85_seuratobject_30_R1.rds")
)

```

### Totaal aantal marketgenen vs aantal lncRNA genen

```{r inladen metadata, message=FALSE, echo=FALSE, warning=FALSE, include=FALSE}

datadir <- "/home/data/projecticum/splicing/data/"

feature_meta <- read.csv(
  file.path(datadir, "e85_feature_metadata.csv.gz"),
  header = TRUE
)
rownames(feature_meta) <- feature_meta$feature

```



```{r lncRNA uit feature lijst, message=FALSE, echo=FALSE, warning=FALSE, include=FALSE}

#van de features zijn de de volgende lncRNA's en hier wordt een apart object van gemaakt zodat hier later op gefilterd kan worden
lncRNA_types <- c("antisense", "lincRNA", "processed_transcript", "bidirectional_promoter_lncRNA", "sense_intronic", "sense_overlapping", "3prime_overlapping_ncRNA", "macro_lncRNA")

lnc_features <- feature_meta %>%
  filter(feature_biotype %in% lncRNA_types) %>%
  pull(feature)

e85_lnc <- subset(e85_seuratobject_30_R1_filterd, features = lnc_features)

```


```{r lncRNA begin, message=FALSE, echo=FALSE, warning=FALSE}

lnc_markers <- FindAllMarkers(
 object = e85_lnc,
  only.pos = FALSE,
  min.pct = 0.25,
  logfc.threshold = 0.1)

# waar de output opgeslagen moet worden
here()
data_out <- here("seurat",  "bewerkte_data", "lnc_marker_analyse_pc30_r1")

if (!dir.exists(data_out)) {
  dir.create(data_out, recursive = TRUE)}
  
#output wegschrijven
write_xlsx(lnc_markers, file.path(data_out, "lnc_markers_gecombineerde_dataset.xlsx"))

# Het filteren op de top 5 lncRNA markers per PC. 
top10_lnc_makers <- lnc_markers %>%
  filter(p_val_adj < 0.05,
         avg_log2FC > 0.5,
         pct.1 > 0.15,
         pct.2 < 0.1) %>%
  group_by(cluster) %>%
  slice_max(order_by = avg_log2FC, n = 5)

# exproteren van de top 5 lncRNA markers.
write_xlsx(top10_lnc_makers, file.path(data_out, "top10_lnc_makers_gecombineerde_dataset.xlsx"))

# Het filteren van welke lncRNAs dubbel zijn in de clusters.
top10_lnc_makers_dubbel <- top10_lnc_makers %>%
  group_by(gene) %>%
  summarize(
    n_clusters = n_distinct(cluster),
    clusters = paste(sort(unique(cluster)), collapse = ", ")
  ) %>%
  filter(n_clusters > 1) %>%
  arrange(desc(n_clusters))

# exporteren van welke lncRNAs overeen komen in de top 10.
write_xlsx(top10_lnc_makers_dubbel, file.path(data_out, "top10_lnc_makers_dubbel.xlsx"))

```


### Conclusie


### Discussie

