---
title: "Data_8_5_analyse_2_PC_resolutie"
date: "2025-11-24"
output:
  pdf_document:
    latex_engine: xelatex
header-includes:
  - \usepackage{placeins}
  - \usepackage{float}
---



```{r loading the library, include=TRUE, echo=FALSE}
#laad de volgende pakketen in. 
library(dplyr)
library(Seurat)
library(patchwork)
library(data.table)
library(ggplot2)
library(ggraph)
library(clustree)
```

### Inleiding

Om meer te weten te komen over de ontwikkeling van de mens, is onderzoek naar embryonale ontwikkeling essentieel. Dit is een complex proces waarbij inzicht in de vele moleculaire mechanismen cruciaal is. De muis is een geschikt modelorganisme vanwege de evolutionaire verwantschap met de mens en het korte ontwikkelingsstadium: binnen drie weken ontwikkelt een embryo zich tot een zelfstandig levende jonge muis. Hierdoor leent de muis zich uitstekend voor onderzoek naar embryonale ontwikkeling.

Een belangrijk onderdeel van de genregulatie wordt gevormd door long non-coding RNA (lncRNA). lncRNA’s zijn RNA-moleculen langer dan 200 basenparen die niet coderen voor eiwitten, maar wel verschillende regulerende functies vervullen binnen de cel. Ze zijn vaak celtype-specifiek en kunnen daardoor dienen als betrouwbare markers voor verschillende celtypes.

In dit onderzoek worden twee pipelines ontwikkeld om nieuwe lncRNA-markers te identificeren uit single-cell RNA-seq (scRNA-seq) data van embryonale ontwikkeling:

1: Een volledige-genen pipeline, waarin alle genen samen worden geclusterd en vervolgens lncRNA-markers worden onderzocht.

2: Een lncRNA-only pipeline, waarbij eerst alleen de lncRNA’s worden geselecteerd, zodat lage-expressie lncRNA’s minder snel worden weggefilterd en beter onderzocht kunnen worden.

De analyses worden uitgevoerd met Seurat. In deze RMarkdown wordt de ruwe data van pipeline 1 geanalyseerd. Eerst wordt de kwaliteit van de cellen beoordeeld aan de hand van verschillende QC-metrics. Op basis van deze resultaten wordt bepaald welke cellen geschikt zijn voor verdere analyses, zoals normalisatie, feature selectie en clustering.

### Doel

Hoofdvraag: Kan een lncRNA-gerichte single-cell RNA-seq pipeline nieuwe, cell-type-specifieke markers identificeren tijdens de embryogenese?

Deelvraag: 

- Hoeveel PC's moeten er meegenomen worden voor vervolganalyse. 

- Wat is de beste resolutie voor het clusteren van de data?

### Hypothese

Er wordt verwacht dat wanneer er te veel PC's worden meegenomen de clusters te ver opsplitsen en dat de markergenen tussen de verschillende clusters overeen gaan komen. 

Er wordt verwacht dat bij een te hoge resolutie de clusters te ver worden opgesplitst, waardoor markers uit omliggende clusters gaan overlappen. Wat leidt tot onstabiliteit van de clusters. 

### Data analyse met Seurat

In deze markdown wordt door middel van Seurat de volgende stappen doorlopen

- Normaliseren van de data

- Feature selectie

- Schalen van de data

- PCA

- Testen aantal PC's

- Testen resolutie

### Het inladen van de data

De data wordt inladen als een object. De data uit het onderzoek is al gedownload op de server. Dit is te vinden onder het volgende pad:

`/home/data/projecticum/splicing/data/`

Omdat de bestanden erg groot zijn, is ervoor gekozen om ze niet te kopiëren naar het project zelf. Dit voorkomt onnodig ruimtegebruik.

De ruwe data van het onderzoek is te vinden bij de GEO website onder het volgende nummer: GSE176588.

De kwaliteit en de eerste filterstappen zijn uitgelegd in een eerdere Rmarkdown: 

`/lncRNA_sc_splice/seurat/Rmarkdown/Data_8_5_analyse_1_QC.Rmd`

Deze stappen worden hier niet opnieuw besproken.

```{R inladen van de data, include=FALSE, echo=FALSE, warning=FALSE, message=FALSE}
# eerst wordt er een pad gemaakt waar de data opgeslagen is op de server.
datadir <- "/home/data/projecticum/splicing/data/"

# object maken van de verschillende type bestanden.
expression_matrix <- ReadMtx(
  feature.column = 1,
  skip.cell = 1,
  skip.feature = 1,
  feature.sep = ",",
  cell.sep = ",",
  mtx = file.path(datadir, "e85_count_matrix.mtx.gz"),
  features = file.path(datadir, "e85_feature_metadata.csv.gz"),
  cells = file.path(datadir, "e85_sample_metadata.csv"), 
)
e85_seuratobject <- CreateSeuratObject(counts = expression_matrix,
                                       project = "mouse_embryo",
                                       min.cells = 3,
                                       min.features = 200)
```

```{r pre-procesing, eval=TRUE, include=FALSE, echo=FALSE, warning=FALSE, message=FALSE}
# Er wordt een extra colom gemaakt om te kijken naar het percentage mitochondriaal RNA (mRNA). 
e85_seuratobject[["percent.mt"]] <- PercentageFeatureSet(e85_seuratobject, pattern = "^mt-")
```

```{r filteren mitochondriaal RNA, warning=FALSE, echo=FALSE, message=FALSE}
# aantal features wat wordt meegenomen is tussen de 200 en 7500. Dit is bepaald in de Rmarkdown: /lncRNA_sc_splice/seurat/Rmarkdown/Data_8_5_analyse_3_cluster_identificatie.Rmd. 
e85_seuratobject <- subset(e85_seuratobject, subset = nFeature_RNA > 200 & nFeature_RNA < 7500 & percent.mt < 5 ) 
```

### normaliseren van de data
De data wordt genormaliseerd met de log-methode, standaard ingesteld op 10.000. Normalisatie corrigeert voor verschillen in sequencing depth tussen cellen. Sommige cellen hebben van nature meer reads dan andere; zonder normalisatie zouden deze cellen onnatuurlijk hoge expressiewaarden hebben. Door te normaliseren worden de cellen vergelijkbaar en komt de echte biologische variatie beter naar voren.

De log-transformatie zorgt ervoor dat grote expressieverschillen worden afgevlakt, zodat sterk tot expressie komende genen de analyse niet domineren.

```{r normaliseren van de data, warning=FALSE, echo=FALSE, message=FALSE, results='hide'}
# de data wordt genormaliseerd met de Log methode. 
e85_seuratobject <- NormalizeData(e85_seuratobject)
```

### feature selectie van de data
Om goede clusters te kunnen vormen, is het belangrijk om alleen genen te gebruiken die veel variatie laten zien tussen cellen. Genen met weinig variatie voegen vooral ruis toe. Daarom worden standaard de 2000 meest variabele genen geselecteerd.

Deze selectie helpt om in de vervolganalyse te focussen op genen die relevant zijn voor het onderscheiden van celtypes.

```{r feature selectie van de data, warning=FALSE, echo=FALSE, message=FALSE}
e85_seuratobject <- FindVariableFeatures(e85_seuratobject, selection.method = "vst", nfeatures = 2000)
```

### schalen van de data
Bij het schalen worden alle genen naar dezelfde schaal gebracht. Dit zorgt ervoor dat genen met hoge expressie niet zwaarder meewegen dan genen met lage expressie. De waarden worden geschaald rond een gemiddelde van 0 en kunnen positief of negatief worden. Dit is belangrijk voor PCA, omdat PCA sterk afhankelijk is van onderlinge verschillen tussen genen. 

```{r scaling van de data, echo=FALSE, message=FALSE, warning=FALSE}
all.genes <- rownames(e85_seuratobject)
e85_seuratobject <- ScaleData(e85_seuratobject, features = all.genes)
```

### Principle Component Analasis (PCA)
Met PCA wordt de dataset vereenvoudigd. De analyse zoekt naar de richtingen (PC’s) waarin de meeste variatie zit. PC 1 bevat de meeste variatie. In PC 2 de meeste variatie na PC 1, enz. Hierdoor kan gefocust worden op de variatie die biologisch het meest relevant is.

```{r PCA, message=FALSE, echo=FALSE, warning=FALSE, message=FALSE}
# bij de eerste stap maakt Seurat een lijst voor de meest positieve en negatieve genen ten opzichte van de rest van de dataset. 
e85_seuratobject <- RunPCA(e85_seuratobject, features = VariableFeatures(object = e85_seuratobject))
```

Clustering wordt gebaseerd op deze PC-waardes. Om te bepalen hoeveel PC’s gebruikt moeten worden, wordt een ElbowPlot gemaakt. In de plot is te zien hoeveel variatie elke PC bevat. In figuur 1 de elbowplot te zien.

```{r dimensie bepalen van dataset, echo=FALSE, message=FALSE, warning=FALSE, fig.cap="Elbowplot met 40 PC mee genomen", fig.align='center', fig.pos='H'}
# elbowplot laat de verschillende dimensies zien. Hiermee kan je kiezen hoeveel dimensies je mee wilt nemen voor volgende analyses. 
ElbowPlot(e85_seuratobject, ndims = 40)
```

Aan de hand van de Elbow plot kan er een schatting gemaakt worden hoeveel PC er meegenomen moeten worden voor het clusteren van de cellen. De schatting is ongeveer rond de 20. Om zeker te weten of dit ook een goede schatting is, wordt er gekeken wat het effect is op het clusteren van verschillende aantallen PC. Voor het testen worden de volgende PC waardes meegenomen: PC 10, PC 20 en PC 30. 
Op basis van de ElbowPlot lijkt ongeveer 20 PC’s een goed startpunt. Om zeker te zijn worden daarna meerdere aantallen getest: 10, 20 en 30 PC’s. Voor elke PC-instelling wordt apart geclusterd en worden per cluster de top 10 marker-genen bepaald. Deze markers worden tussen clusters en PC-instellingen vergeleken om te controleren of clusters goed gescheiden zijn. 
Voor deze analyse is een apart script geschreven (draait ongeveer 2 uur):

`/lncRNA_sc_splice/seurat/scripts/Lijstmaken_top_markers_clusters.R`

Dit script kan op de achtergrond gedraaid worden zodat dit geen extra tijd kost. 

### resolutie testen
Bij 30 PC’s kwamen slechts twee genen dubbel voor in meerdere clusters. Daarom is ervoor gekozen om met 30 PC’s verder te gaan.

De resolutie bepaalt hoe grof of fijn de clusters worden ingedeeld. Met de functie clustree wordt bekeken hoe clusters veranderen wanneer de resolutie omhoog gaat. De clustree-plot laat zien vanaf welke resolutie clusters instabiel worden. Instabiliteit van de clusters is te zien doordat de data uit clusters overspringen naar andere clusters toe. Dit wordt in de plot weergeven met pijlen. Elke pijl geeft aan waar de data naar toe gaat bij een hogere resolutie. 

```{r resolutie testen met clustree, eval=TRUE, message=FALSE, warning=FALSE, echo=FALSE, results='hide', fig.cap="clustree analyse resolutie van 0 t/m 2 met stappen van 0,25", fig.align='center', fig.pos='H'}
e85_seuratobject_res <- FindNeighbors(e85_seuratobject, dims = 1:30)

e85_seuratobject_res_1 <- FindClusters(e85_seuratobject_res, resolution = seq(0, 2.0, 0.250))


clustree(e85_seuratobject_res_1, prefix = "RNA_snn_res.") + 
  guides(edge_colour = FALSE, edge_alpha = FALSE)

```

In afbeelding 2 is de analyse te zien met clustree. Bij de resolutie tussen 1.25 en 1.5 lijkt het dat de clusters instabiel worden. Dit is te zien doordat de pijlen meer gaan overspringen tussen de verschillende clusters. De clusters bij een resolutie van 1 zien er stabiel eruit. 

### Conclusie

Bij de volgende aantallen PC's overlapte de volgende genen: 

- Bij PC 10 overlapte deze genen: Cldn4-exon in cluster 7 en 9 en Gm14226-exon in cluster 5 en 10.

- Bij PC 20 overlapte deze genen: 9030622O22Rik-intron in cluster 10 en 20, Ccn4-exon in cluster 14 en 18, Gm47071-intron in cluster 3 en 15 en Wnt6-exon in cluster 6 en 19.

- Bij PC 30 overlapte deze genen: Ccn4-exon in clusters 14 en 19 en Wnt6-exon in clusters 5 en 20. 

Er is dus te zien dat bij 30 PC niet veel genen overlapte tussen clusters. Er is dus gekozen om deze te gebruiken voor vervolganalyse. 

Er is voor gekozen om een resolutie van 1 te gebruiken voor vervolganalyse.

### Discussie

Ondanks dat er geen overclustering te zien is bij de PC analyse, blijft er een risico dat het clusteren te veel of te weinig gedaan wordt. Er wordt verwacht dat 30PC een stabiele basis geven, maar het blijft nodig om hier kritisch naar te kijken. 
Een te hoge resolutie kan ervoor zorgen dan de clusters instabiel zijn. De instabiele markers zijn onbetrouwbaar voor vervolganalyse. Een te lage resolutie kan er juist voor zorgen dat de verschillende celtypes slecht te onderscheiden van elkaar zijn omdat het onder een cluster valt. 
Bij de vervolg analyses moet er kritisch gekeken worden naar de data en naar de betrouwbaarheid van de data. 
Met deze basis van de filters kan er verder gekeken worden naar het identificeren van de verschillende clusters. Dit kan gedaan worden door in de literatuur op te zoeken welke markers identificeren bij de verschillende clusters. 
