---
title: "Data_7_5_analyse"
output: html_document
date: "2025-10-16"
---

```{r setup, include=FALSE}
knitr::opts_chunk$set(echo = TRUE)
# tinytex wordt gebruikt zodat de output in een PDF format gemaakt wordt. Dit is makkelijker om in te leveren.
if (!tinytex::is_tinytex()) {
  tinytex::install_tinytex()
}
```



```{r loading the library, include=FALSE, echo=FALSE}
#laad de volgende pakketen in. 
library(dplyr)
library(Seurat)
library(patchwork)
library(data.table)
library(ggplot2)
```
## Data analyse met Seurat

In de Seurat tutorial worden de volgende stappen doorlopen
- inladen van de data
- QC van de data en selecteren van de cellen voor vervolganalyse
- normaliseren van de data en het schalen van de data
- Dimensionaliteitsreductie met PCA
- clusteren van de genen
- Visualisatie van resultaten in overzichtelijke plots
- Identificatie van markers die specifieke celtypen onderscheiden

### doel


### hypothese


### het inladen van de data
De data wordt inladen als een object. De data staat al op de server. 

```{R inladen van de data}
# eerst wordt er een pad gemaakt waat de data opgeslagen is op de server.
datadir <- "/home/data/projecticum/splicing/data/"
# object maken van de verschillende type bestanden.
expression_matrix <- ReadMtx(
  feature.column = 1,
  skip.cell = 1,
  skip.feature = 1,
  mtx = file.path(datadir, "e85_count_matrix.mtx.gz"),
  features = file.path(datadir, "e85_feature_metadata.csv.gz"),
  cells = file.path(datadir, "e85_sample_metadata.csv"), 
)
e85_seuratobject <- CreateSeuratObject(counts = expression_matrix,
                                       project = "mouse_embryo",
                                       min.cells = 3,
                                       min.features = 200)
e85_seuratobject
head(e85_seuratobject)
```

### pre-procesing van de data
Om de kwaliteit van de ruwe data te bekijken, wordt er oa gekeken naar het percentage van mitochondrial RNA. Dit is een maat voor de levensvatbaarheid van de cellen. 

```{r pre-procesing, eval=TRUE}
# Er wordt een extra colom gemaakt om te kijken naar het percentage mitochondriaal RNA (mRNA). 
e85_seuratobject[["percent.mt"]] <- PercentageFeatureSet(e85_seuratobject, pattern = "^mt-")
head(e85_seuratobject)
```

```{r visualiseren ruwe data, eval=TRUE}
# visualiseren van de data door middel van een VlnPlot. 
vlnfeature <- VlnPlot(e85_seuratobject, 
        features = "nFeature_RNA") +
  theme(axis.title.x = element_blank(),
        axis.text.x = element_blank(),
        axis.ticks.x = element_blank()) + 
  NoLegend()
vlnfeature
```


```{r pre-procesing visueel maken}
# met een featurescatter kan er gevisulaiseerd worden wat de relatie is tussen verschillende features.
plot1 <- FeatureScatter(e85_seuratobject, feature1 = "nCount_RNA", feature2 = "percent.mt")
plot2 <- FeatureScatter(e85_seuratobject, feature1 = "nCount_RNA", feature2 = "nFeature_RNA")
plot1
plot2
```
